臺灣高等法院高雄分院刑事裁定　　　　110年度毒抗字第465號
抗　告　人
即　被　告　林家儀



上列抗告人因聲請強制戒治案件，不服臺灣高雄地方法院中華民
國110年10月22日裁定(110年度毒聲字第1217號)，提起抗告，本
院裁定如下：
    主  文
抗告駁回。
    理  由
一、原裁定意旨如附件所載。
二、抗告意旨略以：法務部已於民國110 年3 月26日修正頒布「
    有無繼續施用毒品傾向評估標準紀錄表」、「有無繼續施用
    毒品傾向評估標準評分說明手冊」，其中關於「毒品犯罪相
    關紀錄」之計分方式，改以總分為上限，且前科紀錄與抗告
    人即被告林家儀（下稱抗告人）有無繼續施用毒品傾向並無
    關連，不得以此作為認定抗告人有繼續施用毒品傾向，否則
    即有濫權、不當裁量等情事。又按刑法第2 條第3 項明文規
    定：「處罰或保安處分之裁判確定後，未執行或執行未完畢
    ，而法律有變更，不處罰其行為或不施以保安處分者，免其
    刑或保安處分之執行」。是上開評估標準修正後，若受強制
    戒治人依修正後之評估標準手冊或評估標準紀錄表進行評估
    ，認不應施以強制戒治者，應免其後續保安處分之執行。此
    時檢察官應本於職權停止強制戒治之執行，釋放受處分人。
    若檢察官未予釋放而繼續執行強制戒治，受處分人得向諭知
    強制戒治之法院聲明異議。綜上，懇請法官重新量刑，並請
    考量抗告人之父、母分別患有中風、帕金森症，且抗告人有
    一子就讀國中一年級，均需抗告人照料等情，讓抗告人得以
    返家照料親人云云。
三、按觀察勒戒後，檢察官或少年法院依據勒戒處所之陳報，認
    受觀察勒戒人有繼續施用毒品傾向者，檢察官應聲請法院裁
    定令入戒治處所強制戒治其期間為6 個月以上，至無繼續強
    制戒治之必要為止。但最長不得逾1 年，毒品危害防制條例
    第20條第2 項定有明文。另同條例第35條之1 規定：本條例
    中華民國108 年12月17日修正之條文施行前犯第10條之罪之
    案件，於修正施行後，依下列規定處理：一偵查中之案件，
    由檢察官依修正後規定處理。二審判中之案件，由法院或少
    年法院（地方法院少年法庭）依修正後規定處理；依修正後
    規定應為不起訴處分或不付審理之裁定者，法院或少年法院
    （地方法院少年法庭）應為免刑之判決或不付審理之裁定。
    三判決確定尚未執行或執行中之案件，適用修正前之規定。
    復按勒戒處所應注意受觀察、勒戒人在所情形，經醫師研判
    其有或無繼續施用毒品之傾向後，至遲應於觀察、勒戒期滿
    7 日前，陳報該管檢察官或少年法院（庭），觀察勒戒處分
    執行條例第8 條第1 項亦有明文。至關於有無繼續施用毒品
    傾向之評估標準，法務部原頒布「有無繼續施用毒品傾向評
    估標準評分說明手冊」、「有無繼續施用毒品傾向評估標準
    紀錄表」，上開評分說明手冊並載明判定之原則：「受觀察
    勒戒人入所後，經過2 週時間的觀察、勒戒，由處所及醫療
    人員依據其各項紀錄、資料及觀察勒戒期間之行為表現，加
    以評分。在勒戒人入所4 至6 週後，可再做一次評估以做必
    要之評分修正。每一大項皆有靜態因子與動態因子。先以靜
    態因子分數評分，靜態因子分數總分在60分（含）以上為『
    有繼續施用毒品傾向』；60分以下，與動態因子分數相加，
    如果總分在60分（含）以上，為『有繼續施用毒品傾向』」
    。又法務部、衛生福利部已修正「有無繼續施用毒品傾向評
    估標準評分說明手冊」、「有無繼續施用毒品傾向評估標準
    紀錄表」，並自110 年3 月26日起施行。按新修正之評估標
    準將「前科紀錄與行為表現」之第1 題及第3 題計分方式修
    正如下：( 一) 第1 項「毒品犯罪相關司法紀錄」：計分方
    式修正為每筆（次）5 分，總分上限為10分。( 二) 第3 項
    「其他犯罪相關紀錄」：計分方式修正為每筆（次）2 分，
    總分上限為10分。
    是被告有無「繼續施用毒品傾向」，係依具體個案之臨床實
    務及相關事證等情綜合判定，有其相當之專業依據及標準，
    且涉及專門醫學，又衡酌強制戒治之目的，係為協助施用毒
    品者戒斷毒品之心癮及身癮所為之一種保安處分類型，而該
    評估標準係適用於每一位受觀察、勒戒處分之人，具一致性
    、普遍性、客觀性，倘其評估由形式上觀察，無擅斷或濫權
    等明顯不當之情事，法院宜予尊重。
四、本院判斷：
（一）按抗告為不服法院裁定而請求救濟之方法，不因其形式上
      誤用上訴或其他字樣而異其效力。本件抗告人提出之書狀
      固記載「抗告聲明異議狀」，但觀諸其書狀內容則記載其
      「抗告人前因違反毒品危害防制條例，經貴院（即臺灣高
      雄地方法院）以110 年度毒聲字第1217號刑事裁定，裁令
      抗告人入戒治處所強制戒治」等語，並敘明其質疑上開裁
      定所依憑認定其有無繼續施用毒品傾向之標準有裁量濫用
      之疑，並請求撤銷原裁定等節。本院依其所提書狀內容，
      認其真意顯係就臺灣高雄地方法院110 年度毒聲字第1217
      號裁定內容不服，而尋求救濟，並非對檢察官之指揮執行
      聲明異議，故非聲明異議案，應依刑事訴訟法抗告程序處
      理，合先敘明。
（二）抗告人自110年9月15日起執行觀察、勒戒，並於前開觀察
      、勒戒期間，經法務部矯正署高雄女子戒治所附設觀察勒
      戒所醫療人員於110 年10月6 日評分結果：1.前科紀錄與
      行為表現部分合計為31分。2.臨床評估部分合計為29。3.
      社會穩定度部分合計為0 分。4.以上1.至3.合計共60分，
      經評定為「有繼續施用毒品傾向」等情，有臺灣高等法院
      被告前案紀錄表、法務部矯正署高雄女子戒治所110 年10
      月15日高女戒衛字第11007002650 號函暨所附之有無繼續
      施用毒品傾向證明書及評估標準紀錄表在卷可稽。抗告人
      係經由醫療人員依修正後之「有無繼續施用毒品傾向評估
      標準評分說明手冊」、「有無繼續施用毒品傾向評估標準
      紀錄表」綜合判斷結果，認為抗告人「有」繼續施用毒品
      傾向。上開評估程序均係該所具相關專業知識經驗人士，
      於抗告人觀察、勒戒期間，依其本職學識就抗告人之前科
      紀錄及行為表現、臨床評估及社會穩定度等因素所為之綜
      合判斷，具有科學驗證所得之結論，且由形式上觀察，並
      無擅斷或濫權等明顯不當之情事，法院宜予尊重其行政職
      權之行使及專業之判斷。再者，毒品危害防制條例規定強
      制戒治之目的，既係針對因施用毒品成癮者，此處尚非僅
      指身癮者，心癮者尤其為甚，其難以戒絕斷癮，致再犯率
      偏高，故有持續收容於戒治處所施以強制戒治之必要，是
      該條例第20條第2 項關於強制戒治之規定，係屬強制規定
      。只要觀察、勒戒後，經評定受觀察、勒戒人有繼續施用
      毒品傾向者，檢察官即應聲請法院裁定受觀察、勒戒者令
      入戒治處所強制戒治，其中並無任何例外規定。且毒品危
      害防制條例所規定之觀察、勒戒或強制戒治處分，其立法
      意旨在幫助施用毒品者戒除毒癮，該處分之性質非為懲戒
      行為人，而係為消滅受處分人再次施用毒品之危險性，目
      的係在戒除行為人施用毒品身癮及心癮之措施，故觀察、
      勒戒之執行，其重點在「評估」應否受強制治療之可能性
      ，並依其結果有不起訴處分或免刑之優遇，亦係提供抗告
      人改過自新之機會。是以，原審法院以法務部矯正署高雄
      女子戒治所附設勒戒所以修正後「有無繼續施用毒品傾向
      評估標準評分說明手冊」、「有無繼續施用毒品傾向評估
      標準紀錄表」之專業評分結果，認為抗告人有繼續施用毒
      品傾向，無法戒斷毒癮，有依法再施以強制戒治之必要，
      經核並無違誤。至於抗告人以其個人家庭因素請求撤銷原
      裁定云云，並非法院於裁定時應予考量之事項。
五、綜上，原審因而適用毒品危害防制條例第20條第3 項、第2
    項後段之規定，裁定令抗告人入戒治處所施以強制戒治，其
    期間為6 個月以上，至無繼續強制戒治之必要為止，但最長
    不得逾1 年，經核並無不合。抗告人執上開情詞提起抗告，
    為無理由，應予駁回。
據上論結，應依刑事訴訟法第412 條，裁定如主文。
中    華    民    國   110    年    11    月    30    日
                  刑事第二庭    審判長法  官 孫啓強
                                      法  官 周賢銳
                                      法  官 范惠瑩
以上正本證明與原本無異。
不得再抗告。
中    華    民    國   110    年    11    月    30    日
                                      書記官 陳勃諺
　
附件：
臺灣高雄地方法院刑事裁定           110年度毒聲字第1217號
聲  請  人  臺灣高雄地方檢察署檢察官
被      告  林家儀  女
上列被告因違反毒品危害防制條例案件，經檢察官聲請送強制戒
治（110 年度毒偵緝字第270 號、第271 號、第272 號），本院
裁定如下：
    主  文
林家儀施用第一、二級毒品，令入戒治處所施以強制戒治，其期
間為陸個月以上，至無繼續強制戒治之必要為止，但最長不得逾
壹年。
    理  由
一、聲請意旨略以：被告林家儀因施用第一、二級毒品，經法院
    裁定令入勒戒處所觀察、勒戒後，認有繼續施用毒品傾向，
    爰依毒品危害防制條例第20條第2 項後段規定，聲請裁定令
    入戒治處所施以強制戒治。
二、按毒品危害防制條例第20條規定：「犯第10條之罪者，檢察
    官應聲請法院裁定，或少年法院（地方法院少年法庭）應先
    裁定，令被告或少年入勒戒處所觀察、勒戒，其期間不得逾
    2 月（第1 項）。觀察、勒戒後，檢察官或少年法院（地方
    法院少年法庭）依據勒戒處所之陳報，認受觀察、勒戒人無
    繼續施用毒品傾向者，應即釋放，並為不起訴之處分或不付
    審理之裁定；認受觀察、勒戒人有繼續施用毒品傾向者，檢
    察官應聲請法院裁定或由少年法院（地方法院少年法庭）裁
    定令入戒治處所強制戒治，其期間為6 個月以上，至無繼續
    強制戒治之必要為止。但最長不得逾1 年（第2 項）。依前
    項規定為觀察、勒戒或強制戒治執行完畢釋放後，3 年後再
    犯第10條之罪者，適用前2 項之規定（第3 項）」。而上開
    所謂「3 年後再犯」，只要本次再犯（不論修正施行前、後
    ）距最近1 次觀察、勒戒或強制戒治執行完畢釋放，已逾3
    年者，即該當之，不因其間有無犯第10條之罪經起訴、判刑
    或執行而受影響（最高法院刑事大法庭109 年度台上大字第
    3826號裁定意旨參照）。
三、經查，被告因施用第一、二級毒品，前經本院以110 年度毒
    聲字第413 號裁定令入勒戒處所觀察、勒戒後，據法務部矯
    正署高雄女子戒治所附設觀察勒戒所依照法務部民國110 年
    3 月26日法矯字第11006001760 號函修正頒布內容製作之「
    有無繼續施用毒品傾向評估標準紀錄表」及「有無繼續施用
    毒品傾向證明書」所示，本件評分結果為：前科紀錄與行為
    表現31分、臨床評估29分、社會穩定度0 分，總分60分（靜
    態因子51分、動態因子9 分），綜合判斷為「有繼續施用毒
    品傾向」，此有卷附前開刑事裁定、法務部矯正署高雄女子
    戒治所民國110 年10月15日高女戒衛字第11007002650 號函
    暨所附有無繼續施用毒品傾向證明書及有無繼續施用毒品傾
    向評估標準紀錄表各1 份在卷可佐。前揭評估係該所專業知
    識經驗者（包括醫生）在被告執行觀察、勒戒期間，依其本
    職學識評估被告之人格特質、臨床徵候、物質使用行為、社
    會穩定度等因素所為之綜合判斷，具有科學驗證所得之結論
    ；又衡酌強制戒治之目的，係為協助施用毒品者戒斷毒品之
    心癮及身癮所為之一種保安處分類型，而該評估標準係適用
    於每一位受觀察、勒戒處分之人，具一致性、普遍性、客觀
    性，倘其評估由形式上觀察，無擅斷或濫權等明顯不當之情
    事，法院宜予尊重。是以，本案被告既受有前揭評估認有繼
    續施用毒品傾向，且由形式上觀察，並無擅斷或濫權等明顯
    不當之情事，本院認檢察官聲請裁定令被告入勒戒處所強制
    戒治，核與前揭規定相符，應予准許。
四、爰依毒品危害防制條例第20條第3 項、第2 項後段，裁定如
    主文。
中    華    民    國   110    年    10    月    22    日
                  刑事第十三庭  法  官  陳紀璋
以上正本證明與原本無異。
如不服本裁定，應於送達後5日內，向本院提出抗告狀。
中    華    民    國   110    年    10    月    25    日
                                書記官  吳韻芳